【裁判字號】    98,訴,1083
【裁判日期】    980813
【裁判案由】    建築執照
【裁判全文】
臺北高等行政法院判決
                                      98年度訴字第1083號
                              .
原      告  慶隆開發建設股份有限公司
代  表  人  甲○○
訴訟代理人  郭士功  律師
            周志安  律師
被      告  臺北縣政府工務局
代  表  人  乙○○（代理局長）
訴訟代理人  丁○○
            戊○○
            丙○○
上列當事人間因建築執照事件，原告不服臺北縣政府中華民國98
年4月2日北府訴決字第0970849290號訴願決定，提起行政訴訟。
本院判決如下︰
    主  文
原告之訴駁回。
訴訟費用由原告負擔。
    事實及理由
一、事實概要：
    緣原告於民國（下同）86年8月6日就坐落台北縣三重市○○
    段731-2、803-3地號等2筆土地（下稱系爭土地）向被告申
    請建造執照，被告以土地權利證明文件未備齊為由分別於86
    年8 月22日、87年2 月20日及87年11月19日退請原告補正。
    原告嗣於87年12月24日再送件復審，被告以88年4 月15日88
    北工建字第87A798-1號函覆，理由略以為：「1.該案保留至
    土地謄本塗銷（註：指徵收戳記）後1 個月內（修正圖說）
    送請原處分機關復審。2.並請按月將公產機關購買進度向原
    處分機關備案。3.並請依建築法第36條規定辦理。」退請原
    告改正，原告於91年4 月27日向被告申請依首次掛號及文件
    續辦，被告復以91年6 月24日北府工建字第0910298548號函
    復原告仍准予依88年4 月15日88北工建字第87A798-1號函續
    辦。
    嗣後被告以系爭申請案自91年至97年已歷時約6年仍未完成
    補正事項送請復審，且被告當時亦無申請案件之卷宗可供列
    管，遂於97年2月19日召開研商「慶隆開發建設有限公司於
    實施容積管制前之建造執照是否仍需保留續審或依法駁回」
    專案會議，經決議略以：「．．．另請起造人於1個月內將
    建造執照申請書之全部書圖資料文件正本詳列清單製表，全
    卷送交本局專案列管，屆時未辦理時本案依建築法第36條規
    定予以駁回」，原告於97年4月25日檢送申請卷宗，就土地
    權利證明文件部分仍未備齊，經被告再為通知改正，原告於
    97年8月20日為改正時亦仍未補齊土地使用權同意書，且就
    系爭土地中731-2地號土地有三七五租約註記尚未塗銷，經
    被告復審後以不符合建築法第30條規定，爰依建築法第36條
    規定以97年10月7日北工建字第0970710589號函（下稱系爭
    處分）駁回聲請案，原告不服，提起訴願，遭決定遭駁回，
    遂向本院提起本件行政訴訟。
二、本件原告主張：
  (一)緣原告於86年8月6日第一次掛件（原証一）向被告申請系爭
    土地之建造執照，惟系爭土地由台北縣政府及三重市公所於
    66年間為取得以作為三重市碧華國中用地，與本案地主協調
    辦理捐贈、收購及徵收作業，因作業疏失致於80年5月13日
    遭台北縣政府公告徵收並加註「徵收戳記」（至92年始由內
    政部函註本徵收案失效－原証二），台北縣政府與地主間產
    權仍處於訴訟中。經被告以88年4月15日八八工建字第
    87A798-1號函（原証三）通知原告：「1﹒該案保留至土地
    謄本徵收戳記塗銷後1個月內（修正圖說）送請本局復審。
    2.按月將公產機關購買進度向本局報備。3.並請依建築法第
    36條規定辦理。」，及91年6月24日北府工建字第
    0910298548號函（原証四）說明二要求原告「．．．請按月
    將公產機關購買進度向本府工務局報備，乃於保留至取得土
    地所有權後1個月內送請復審」，原告便依此持續投入人力
    資金，一方面協助台北縣政府解決土地訴訟問題，一方面按
    月向被告申報本案公產辦理進度，被告亦按月准予報備。
  (二)原告自86年掛件日起，均照被告要求辦理，惟被告於97年6
    月18日召開協調會（原証五），全盤否定上述事實，會中第
    1 案議題2及3要求原告提出本案土地使用權同意書及375租
    約塗銷辨理情形，經原告現場說明及反對無效下，仍做會議
    決議，要求原告「先行檢附土地使用權同意書及辦理375租
    約塗銷証明」。原告於收到會議記錄後，以97年8月15日97
    慶仁字第003號函（原証六）通知被告將持續協助解決本案
    及按月向被告報備進度，詎被告以97年10月7日北工建字第
    0970710589號函（附件一）執意以「未檢附土地使用權同意
    書及辦理375租約塗銷」為由，駁回原告申請。
  (三)按行政程序法第5條及第8條規定「行政行為之內容應明確，
    且行政行為應以誠實信用之方法為之，並應保護人民正當合
    理之信賴。」原告依照被告91年6月24日北府工建字第
    0910298548號函（原証四）說明二「．．．並請按月將公產
    機關購買進度向本府工務局報備，乃於保留至取得土地所有
    權後1個月內送請復審」辦理，多年來原告一方面協助台北
    縣政府解決土地訴訟問題，一方面按月向被告申報辦理進度
    並經被告准予備查，被告於97年6月18日突然召開協調會，
    無視於現況及地主與原告權益，即變更處分並將本案駁回，
    明顯違反上揭條文規定與精神。
  (四)緣因原告未檢附相關土地權利證明文件，係因公私產權無法
    釐清致土地權利証明文件待補正，故本案並無違反建築法第
    30條文件不備之重大瑕疵，且其瑕疵待公私產權釐清後方屬
    可補正之事項。另依建築法第36條：起造人應於接獲第一次
    通知改正之日起6個月內，依照『通知改正事項』改正完竣
    送請復審；屆期未送請復審或復審仍不合規定者，主管建築
    機關得將該申請案件予以駁回之規定，係指建照掛件審查階
    段之缺失補正等相關事宜，本案因公私產權尚未釐清，未達
    91年6月24日北府工建字第0910298548號函（原証四）之掛
    件標準，既未建照掛件複審，何須先送土地權利証明文件，
    更遑論依建築法第36條規定逕將本案予以駁回，故本處分於
    法亦有未合。
  (五)按行政程序法第7條定比例原則規定，被告於引用建築法第3
    0、36條規定予以處分時，自應參酌。是為保障原告合法之
    權利，被告自應選擇對原告損害最小之方法為之，且土地糾
    紛實乃公家機關作業疏失所致，不先釐清產權，即先將本案
    駁回，徒使原告及地主血本無歸，實有違行政行為之精神。
    並聲明：1.原處分及訴願決定均撤銷。
            2.訴訟費用由被告負擔。
三、被告則以：
  (一)原告於實施容積管制前就系爭土地，向被告申請興建地上9
    層、地下2層、集合住宅用途之建築物，原告並未備具土地
    權利證明文件，經被多次通知「改正」，並請依依建築法第
    36條規定補正上揭地號土地同意書送請復審，惟經復審後仍
    不符合建築法第30條規定，被告始爰依建築法第36條規定予
    以駁回。
  (二)本案申請建造執照辦理流程如下：
    1.86年8月6日首次掛件申請，本局於86年8月22日86北工建
      字第4043號函退請改正「1.申請書填寫不全。2.土地使用
      權同意書修改。3.結構計算書．．．」（附件一）；卷查
      當時之土地使用權同意書計有葉啟燦、祭祀公業：葉順記
      、葉有福、陳火連等4人缺用印。87年2月20日送件復審（
      第2次），被告以87年11月19日87北工建字第87A798號函
      退請改正「1.申請書填寫不全新式表個格未附。2.委託書
      新式表格未附。3.土地使用權同意書未附．．．」（附件
      二）；卷查當時系爭土地中之仁義段803-3地號因死亡繼
      承變更7人，持分6人未用印。
    2.原告於87年12月24日再送件復審（第3次），被告以88年4
      月15日88北工建字第87A798-1號函退請改正「1.該案保留
      至土地謄本塗銷後1個月內（修正圖說）送請本局復審。
      2.並請按月將公產機關購買進度向本局備案。3.並請依建
      築法第36條規定辦理」（附件三）、91年6月24日北府工
      建字第0910298548號函准予依88年4月15日88北工建字第
      87A798-1號函續辦（附件四）、及台北縣政府92年4月28
      日北府地用字第0920284135號函請臺北縣三重地政事務所
      塗銷徵收註記（附件五）。
    3.嗣被告考量申請案自91年至97年已歷時約6年仍未完成補
      正事項送請復審，且當時被告亦無申請案件之卷宗可供列
      管，遂於97年2月19日召開研商「慶隆開發建設有限公司
      於實施容積管制前之建造執照是否仍需保留續審或依法駁
      回」專案會議，決議摘略：「．．．4.另請起造人於1個
      月內將建造執照申請書之全部書圖資料文件正本詳列清單
      製表，全卷送交本局專案列管，屆時未辦理時本案依建築
      法第36條規定予以駁回」（附件六）；經原告97年4月25
      日檢送卷宗後查核土地權利證明文件仍未齊全。被告嗣又
      於97年6 月18日召開研商「慶隆開發建設有限公司於實施
      容積管制前之建造執照是否繼續列管」專案會議第一案議
      題2決議2及議題3決議2、3摘略如下（附件七）：
      (1)第一案議題2決議2（803-3地號）：「．．．2.依97年
        最新之土地登記謄本，仁義段803-3地號土地既已無徵
        收註記事項，請起造人慶隆開發建設股份有限公司於收
        受本次會議紀錄函文日起1個月內，依建築法30條規定
        檢附三重市○○段803-3地號土地最新之土地登記謄本
        及土地使用權同意書等土地權利證明文件（共8人持分
        ，尚有7人未檢附土地使用權同意書），屆時未辦理者
        依建築法第36條規定予以駁回」。
      (2)第一案議題3決議2、3（731-2地號）：「．．．2.請起
        造人慶隆開發建設股份有限公司於收受本次會議紀錄函
        文日起1個月內，檢附三重市○○段731-2地號土地最新
        之土地登記謄本及土地使用權同意書等土地權利證明文
        件（須補齊60筆之土地使用權同意書：含碧華國中管理
        之公產持分土地及祭祀公業之規約及派下員大會同意出
        具土地使用權同意書之決議文件）；屆時未辦理者依建
        築法第36條規定予以駁回。3.請起造人慶隆開發建設股
        份有限公司於收受本次會議紀錄函文日起1個月內，檢
        附三重市○○段731-2地號土地地主之主張不續約而主
        動發起解約辦理塗銷375租約登記事項之申請文件影本
        ，如有因而與佃農產生爭議須進行調處程序之情形者應
        併同檢附提請調處申請文件影本；屆時未辦理者依建築
        法第36條規定予以駁回」。並於97年7月14日北工建字
        第0970466632號函送97年6月18日召開研商專案會議紀
        錄在卷。
    4.惟原告於97年8月20日（收文日）來文改正仍未符合建築
      法第30條規定：
      (1)三重市○○段803-3地號土地（附件八），已變更為吳
        石定等8人持分所有權，除吳石定附有86年8月6日之土
        地使用權同意書外，其餘余文義、余文正、余啟源、余
        品進、余宗輝、余隆民、余銘祥等7人仍未補齊土地使
        用權同意書，未符合建築法第30條：起造人申請建造執
        照或雜項執照時，應備具土地權利證明文件之規定。
      (2)三重市○○段731-2地號土地已無徵收註記（附件九）
        ，惟另仍有375租約註記，土地所有權共有106筆持分登
        記，其中72筆仍未檢附土地使用權同意書；（55筆因繼
        承、分割繼承登記變更，12筆因買賣登記變更，3筆因
        贈與登記變更（含1筆贈與登記變更予學校），1筆因合
        併登記變更為祭祀公業葉順記，1筆為判決移轉登記變
        更），未符合建築法第30條：起造人申請建造執照或雜
        項執照時，應備具土地權利證明文件規定。且並未檢討
        地主主張不續約而主動發起解約辦理塗銷375租約登記
        事項之申請文件影本或與佃農產生爭議須進行調處程序
        之情形者應併同檢附提請調處申請文件影本資料。
    5.被告於97年10月7日北工建字第0970710589號函（附件十
      ）將該件建造執照申請案依不符建築法第30條規定按同法
      第36條予以駁回。
  (三)按建築法第2條第1項規定：「主管建築機關，在中央為內政
    部；．．．在縣（市）為縣市政府。」。臺北縣政府以96年
    10月25日北府工建字第0960675592號公告將建築法除違章建
    築處理事務外有關縣政府權限事項委任予被告，並自96年11
    月1日生效，本案係被告依建築法所為之有權處分。
    1.法令依據：依建築法第30條規定：『起造人申請建照執照
      或雜項執照時，應備具申請書、土地權利證明文件、工程
      圖樣及說明書」、第36條規定「起造人應於接獲第一次通
      知改正之日起六個月內，依照通知改正事項改正完竣送請
      復審；屆期未送請復審或復審仍不合規定者，主管建築機
      關得將該申請案件予以駁回』、內政部74年12月09日台內
      營字第365000號函：『查本案土地係座落於都市計畫住宅
      區內，依都市計畫法第三十四條得供建築使用，其部分基
      地訂有三七五租約，惟租期已屆滿且經貴府依程序調處中
      ，是本案建築申請之未提出終止租約證明者，即不能歸責
      於建築申請人，其建築申請因調處而未終結，自可認為尚
      在處理程序中，不予註銷』及耕地三七五減租條例第26條
      規定：『出租人與承租人間因耕地租佃發生爭議時，應由
      當地鄉（鎮、市、區）公所耕地租佃委員會調解；．．．
      前項爭議案件非經調解、調處，不得起訴；經調解、調處
      成立者，由直轄市或縣（市）政府耕地租佃委員會給予書
      面證明』。
    2.原告所提建照執照申請所檢附土地使用權利證明文件不齊
      全（仁義段731-2 地號缺72筆仍未檢附土地使用權同意書
      、仁義段803-3地號缺有7人仍未補齊土地使用權同意書）
      及三七五租約尚未塗銷與建築法第36條規定未符，因此依
      同法第36條規定駁回建照執照之申請。
      並聲明：1.駁回原告之訴。
              2.訴訟費用由原告負擔。
四、兩造之主要爭點厥為：本件被告以原告建築執照申請不符建
    築法第30條規定應備之文件，依同法第36條規定駁回，是否
    適法？
五、按建築法第2條規定：「主管建築機關，在中央為內政部；
    在直轄市為直轄市政府；在縣（市）為縣（市）政府。」又
    台北縣政府96年10月25日北府工建字第0960675592  號公告
    ：「主旨：公告建築法除違章建築處理事項外有關本府權限
    事項委任本府工務局，以該局名義執行之，並自中華民國96
    年11月1日起生效。」是被告既經台北縣政府授權辦理建築
    法相關事項，自為適格之被告當事人；又被告代表人原為柳
    宏典，嗣於訴訟中變更為乙○○，經其於98年7月29日具狀
    聲明承受訴訟，核無不合，應予准許，均合先敘明。
六、次按「申請建造執照除依本法規定外，並應檢附左列文件：
    一土地權利證明文件：(一)土地登記簿謄本。(二)地籍圖謄本。
    (三)土地使用同意書（限土地非自有者）。．．．」台灣省建
    築管理規則第11條亦定有明文。
七、經查：
  (一)原告於86年8月6日就系爭土地向被告申請建造執照，經被告
    以土地權利證明文件未備齊為由，分別於86年8月22日、87
    年2月20及87年11月19日退請原告補正。原告嗣於87年12月
    24日再送件復審，被告再以88年4月15日88北工建字第87A79
    8-1號函覆退請原告改正。原告復於91年4月27日向被告申請
    依首次掛號及文件續辦，被告再以91年6月24日北府工建字
    第0910298548號，函復原告仍准予依88年4 月15日88北工建
    字第87A798-1號函續辦。嗣後被告以系爭申請案自91年至97
    年已歷時約6 年仍未完成補正事項，未幾爰以系爭處分駁回
    聲請案之事實，除為原告所不爭執外，復有原告86年6 月6
    日建造執照申請書（下稱系爭申請書）、被告86年8 月23日
    八六北工建字第4043號函（下稱系爭通知補正函1 ）、被告
    87年11月19日八七北工建字第87A798號函（下稱系爭通知補
    正函2 ）、被告88年4 月15日八八北工建字第87A798- 1 號
    函（下稱系爭通知補正函3 ）、臺北縣政府91年6 月24日北
    府工建字第0910298548號函、被告97年3 月12日北工建字第
    0970141319號函等各附被告所提證物資料卷附件1-4 足稽。
    審諸系爭通知補正函1、2「申請書件填寫不全」欄位，雖勾
    選諸多補正事項，然主要係通知原告補正系爭土地之「使用
    土地同意書」；系爭通知函3「申請書件填寫不全」欄位雖
    未勾選「土地使用同意書」但已載明「一該案保留至土地謄
    本塗銷后一個月內（修正圖說）送請本局復審。．．．三並
    請依建築法第36條規定辦理。」其中「土地謄本塗銷」部分
    ，對照被告所提附件5（台北縣政府92年4月28日北府用地字
    第0920284135號函）系爭土地731-2地號徵收失效之公函說
    明，自係對徵收之系爭土地803-3、731-2地號徵收失效塗銷
    徵收登記之記載，亦與系爭土地803-3、731-2地號地主出示
    土地使用同意書有關。自堪認被告多次通知原告補正系爭土
    地使用同意書之意旨甚明。
  (二)按「起造人申請建照執照或雜項執照時，應備具申請書、土
    地權利證明文件、工程圖樣及說明書。」為建築法第30條所
    明定。足知，原告申請系爭土地之建照執照，依法須提出系
    爭土地權利證明文件。惟檢視原告上開系爭申請書「有關證
    件」欄位均呈空白，顯見原告系爭申請書並未檢附系爭土地
    之權利證明文件，洵堪認定。從而被告分別以系爭通知補正
    函1、2、3通知原告補正，自屬有據。
  (三)原告固於86年8月5日提出系爭土地之「土地使用權同意書」
   （下稱系爭同意書）以為補正。惟查，系爭同意書其中第1頁
    編號10「葉啟燦」、編號11「葉順記祭祀公業」；其中第2
    頁編號「葉有福」；其中第3頁編號19「陳火連」共4人，迄
    未用印表示同意，有同上被告證物卷附件9以下之系爭同意
    書足查，堪認原告雖於86年8月6日向被告申請建築執照，迄
    今仍未依被告系爭通知補正函補正系爭土地使用同意書，可
    堪認定。
  (四)再者，系爭土地第803-3地號土地所有權人原為「余樹根」
    ，業因發生繼承原因而由其子嗣余宗輝等7人辦理分割繼承
    登記在案；系爭土地731-2地號土地所有權人原為「陳火連
    」等人，嗣亦因繼承、合併、分割繼承等原因，分別由陳佩
    珊等71人取得產權，分別有系爭土地建物查詢資料附被告所
    提證物卷附件9 及被告整理之未經用印當事人一欄表附本院
    卷第84頁以下足徵，惟均未見余宗輝等7 人及陳佩珊等71人
    之用印。據上，足見系爭土地之系爭同意書尚有諸多土地所
    有權人未表示同意系爭土地供原告系爭申請書建築執照之使
    用，灼然。被告因而一再以系爭通知補正函1 、2 、3 通知
    原告補正，而原告於言詞辯論時既表示：「系爭土地所有權
    人是誰，要等土地所有權爭訟確定才能確定歸屬，在爭訟確
    定前，原告無法提出土地所有權同意書．．．」業已揭明迄
    未補正系爭同意書之事實。被告因而依建築法第36條規定：
    「起造人應於接獲第一次通知改正之日起6 個月內，依照通
    知改正事項改正完竣送請復審；屆期未送請復審或復審仍不
    合規定者，主管建築機關得將該申請案件予以駁回。」予以
    駁回，於法自屬有據。
  (五)原告雖稱被告之公函記載要原告於「土地所有權人取得所有
    權後一個月內」再送復審，但條件尚未成就，所以被告應繼
    續審查原告之系爭申請等語。然查：
    1.原告所指之被告公函，經被告確認為91年6月24日北府工
      建字第0910298548號函（下稱系爭公函，見被告所提證物
      卷附件4）。審諸該系爭公函說明欄二載明：「．．．函
      知不符事項，並請重新檢討後再行申辦，本案前後另於
      87年2月20日及87年12月24日送請復審，分別以．．．函
      退請補正，並請．．．，另於保留至取得土地所有權後一
      個月內送請復審。三有關本建築執照申請案無法依建築法
      第36條規定之退補期限內修妥複審，．．．另於取得土地
      所有權後一個月內（修正圖說）送請復審，如無，本府將
      依建築法第36條規定予以註銷。」僅記載「保留至取得土
      地所有權」之文字，並無原告所稱「要土地所有權人取得
      所有權」之記載，難謂系爭公函有原告所稱條件之約定。
    2.復經被告指稱系爭公函係針對系爭土地之徵收註記尚未塗
      銷而言，當時徵收註記尚未塗銷，92年間才塗銷等語（見
      本院言詞辯論筆錄）。另將系爭公函與被告所提附件5之
      台北縣政府92年4月28日北府用地字第0920284135號函（
      即系爭土地731-2地號徵收失效之公函說明），時間前後
      吻合，且查對該函說明欄位三並有系爭土地803-3、731-2
      地號土地塗銷徵收註記之記載，足認被告之指稱信而有據
      ，堪認原告所指系爭公函之「取得所有權」係指系爭土地
      塗銷徵收註記，原土地所有權人回復取得完整所有權之意
      ，原告之解讀對之容有誤會，無法採取。自無信賴保護原
      則之適用。
八、綜上，原告所訴均無足採，從而被告以原告系爭申請書歷經
    被告前後3次以系爭通知補正函1、2、3，迄未補正系爭土地
    之系爭同意書，核與建築法第30條、台灣省建築管理規則第
    11條之規定有違，爰依同法第36條規定予以駁回，並無違誤
    。訴願決定予以維持，亦無不合。原告徒執前詞，訴請撤銷
    ，並請求被告機關繼續審查其建造執照之申請案，俱無理由
    ，均應予駁回。
九、本件判決基礎已經明確，兩造其餘主張或陳述，與判決結果
    無影響，不再一一論述。
據上論結，本件原告之訴為無理由，爰依行政訴訟法第98條第1
項前段，判決如主文。
中    華    民    國    98    年   8    月    13    日
              臺北高等行政法院第六庭
                      審 判 長法  官   闕銘富
                              法  官   林育如
                              法  官   陳鴻斌
上為正本係照原本作成。
如不服本判決，應於送達後20日內，向本院提出上訴狀並表明上
訴理由，如於本判決宣示後送達前提起上訴者，應於判決送達後
20日內補提上訴理由書（須按他造人數附繕本）。
中    華    民    國    98    年   8    月    13    日
                              書記官   陳清容


司法院資訊處製作；財團法人民間司法改革基金會備份。
